---
title: "Madde İstatistikleri"
author: "Doç. Dr. Kübra ATALAY KABASAKAL"
format:
  revealjs: 
    theme: simple
---
```{r echo=FALSE}
set.seed(35)
maddeguclugu <- round(rnorm(300,0.5,0.12),2)

df <-  data.frame(maddeguclugu )
library(ggplot2)
# df <- df %>% group_by(maddeguclugu) %>% summarise(n=n())

 g1<- ggplot( df, aes(x=maddeguclugu)) +
    geom_histogram( bins = 12,fill="blue", 
                 color="#e9ecef", 
                 alpha=0.8) +
      labs(x = "Madde Güçlükleri",
       y = "Frekans")
    # scale_x_continuous("Madde Güçlükleri",limits = c(0,1))
```

## İçerik

-   Test Geliştirme Aşamaları
-   Madde İstatistikleri
    -   Madde Güçlüğü
    -   Madde Ayırtediciliği
    -   Madde Değişkenliği (standart sapma/varyans)
    -   Madde Güvenirliği
    -   Çeldirici Analizi
-   Madde Seçimi

## Test Geliştirme

-   Amacın belirlenmesi

-   Kapsamın belirlenmesi

-   Maddelerin yazılması ve düzeltilmesi

-   Ön uygulama

-   Madde analizi ve madde seçimi

-   Son testin oluşturulması, uygulanması ve puanlanması

## Deneme Formu

-   Test geliştirmenin amacı önceden saptanan özelliklere uygun bir ölçme aracı geliştirmektir.

-   Bunun gerçekleştirilmesi için **maddelerin sayısal özellikleri** saptanır.

-   **Maddelerin sayısal özellikleri ve testin özellikleri arasında matematiksel ilişkiler** kurulur.

-   Bu ilişkilerden yararlanılarak **maddelerin seçilmesi** işlemleri yapılır.

## Deneme Formu

Deneme uygulamasında yapılacak çalışmalar;

-   Deneme grubunun seçilmesi

-   Deneme formunun hazırlanması

-   Deneme formunun uygulanmasıdır.

## Deneme Grubunun Seçilmesi

-   Öncelikle deneme grubu **testin uygulanacağı esas gruba benzer olmalıdır.**

-   Deneme grubunun oluşturulmasında dikkate alınacak diğer ilke, **grubun, ölçme konusu özellik yönünden, mümkün olduğu kadar normale yakın dağılım göstermesidir.**

## Deneme Formunun Uygulanması

-   Deneme uygulamasının diğer bir amacı da **teste verilecek sürenin tahmin edilmesidir.**

-   Deneme uygulamasında önemli bir konu bu uygulamaya katılacak **cevaplayıcı sayısıdır.**

-   Farklı madde analizi yöntemleri olduğu için, cevaplayıcı sayısının da madde analizi metotlarına göre saptanması uygundur.

## Madde Nedir?

-   Ölçme araçlarının (testlerin, ölçeklerin, vb.) kendi başına puanlanabilen en küçük birimi **maddedir.**

-   Ölçme sonuçlarına dayalı olarak bir testi oluşturan maddeler analiz edilerek, maddelerin testten çıkartılıp çıkartılmamasına karar verilir.

## Madde İstatistikleri

-   Madde analizinde kullanılan 2 temel indeks vardır:

    -   **Madde güçlük indeksi:** Her bir maddenin zorluk derecesini, uygun güçlük düzeyine sahip olup olmadığını gösterir.

    -   **Madde ayırıcılık indeksi:** Her bir maddenin ölçülmesi istenen özelliği ne derece temsil ettiğinin derecesini verir.

## Deneme uygulamasında şu hususlara dikkat edilmelidir:

1.  Cevaplayıcıların testi herhangi bir şekilde yardım almadan **sadece kendilerinin cevaplamaları** sağlanmalıdır.

2.  Cevaplayıcıların teste güdülenmeleri sağlanmalı, **testi gelişi güzel cevaplamaları engellenmelidir.**

3.  Sınav salonun **fiziki şartları sınava elverişli olmalıdır.**

4.  Uygulayıcının **sınav uygulama kurallarına** uyması sağlanmalıdır.

## Deneme Uygulaması Sonuçlarının Puanlanması

-   Esas teste konulacak maddelerin seçilmesi işi

    -   deneme uygulamasından elde edilen **cevapların puanlanmasını**

    -   bu puanlamadan elde edilen **madde puanlarının analizini**

    -   analiz sonuçlarına dayalı olarak **maddelerin seçimi çalışmalarını** gerektirir.

## Deneme Uygulaması Sonuçlarının Puanlanması

-   Klasik test teorisi **iki kategorili puanlama**

    -   doğru cevaplandırılan maddelerin **1**;

    -   yanlış cevaplandırılan, boş bırakılan ve birden çok cevapla cevaplandırılan maddelerin **0** ile puanlanması üzerine kurulmuştur.

-   İki kategorili puanlama çoktan seçmeli testlerde, doğru-yanlış testlerinde kullanılır. Kısa cevaplı testlerde de kullanılabilir.

## Henrysson yöntemi

-   Deneme grubundan elde edilen bilginin tümü kullanılır.

-   Bu yöntemde cevap kağıtları puanlandıktan sonra en yüksek puandan en düşüğe doğru sıraya konur. Daha sonra her madde için her puana ait toplam frekansın seçenekler üzerine dağılımını ve boş cevapların sayısını gösteren bir tablo hazırlanır.

-   Bu tablodaki frekanslardan yararlanılarak madde güçlüğü ve madde ayırıcılığı değerleri hesaplanır.

## Basit Yöntem {.smaller}

-   Bu yöntemde test puanları ölçüt, **%27'lik üst ve alt gruplar** ise ölçüt gruplarıdır.

-   Cevap kağıtları puanlanır. Denemeye katılan cevaplayıcı sayısının % 27si hesaplanır. Sıralanmış cevap kağıtlarından en yüksekten en düşüğe doğru grubun %27si kadar alınır. Aynı işlem en düşük puandan yukarı doğruda yapılır.

-   Her maddenin doğru yanlış ve boş cevaplar tablo haline getirilir. Bir madde için %27lik alt ve üst gruba giren cevap kağıtları üzerinde doğru yanlış ve boş cevapların sayısı bir tabloya yerleştirilir.

-   Madde güçlük indeksi ve ayırıcılık gücü indeksi tahmin edilir.

## Madde Analiz Tablosu

| Madde_1  | A   | B   | C   | D\*    | E   | TOPLAM |
|----------|-----|-----|-----|--------|-----|--------|
| Ust Grup | 10  | 13  | 10  | **15** | 2   | 50     |
| Alt Grup | 22  | 10  | 10  | **5**  | 3   | 50     |
| TOPLAM   | 32  | 23  | 20  | **20** | 5   | 100    |


## Veri Girişi{.smaller}

```{r, echo=FALSE}
library(gt)
dt <- as.data.frame(matrix(c("A","B","E","E","D","C","A","D","B","C","A","B","E","E","C","A","E","B","B","-","A","B","C","A","D","E","D","B","B","A","A","A","C","C","D","B","B","C","E","C","A","B","E","E","D","C","B","A","E","C","A","E","B","C","B","E","B","A","C","B","A","B","E","E","D","C","E","D","B","C","A","B","E","E","C","D","-","D","B","A","A","C","D","C","D","C","D","D","E","C","A","B","E","E","D","C","E","D","B","C","A","B","E","C","D","C","E","A","B","C"), ncol=10,byrow=TRUE))
colnames(dt) <- c("m1","m2","m3","m4","m5","m6","m7","m8","m9","m10")
Ogrenci=c("Anahtar","1.Cem","2.Su","3.Ebru","4.Can","5.Ali","6.Eda","7.Czge","8.Emre","9.Sevda","10.Banu")
dt<- cbind(Ogrenci,dt)
dt1 <- DT::datatable(dt,rownames = FALSE, extensions = 'Scroller', options = list( 
  deferRender = TRUE,
  scrollY = 550,
  scroller = TRUE
))
dt1
```

## Veri Girişi{.smaller}


```{r echo=FALSE, fig.height=10, fig.width=10}
library(gt)
library(CTT)
dt1 <- score(items=dt[-1,-1],key=dt[1,-1],output.scored=TRUE)$scored
colnames(dt1) <- c("m1","m2","m3","m4","m5","m6","m7","m8","m9","m10")
Ogrenci=c("1.Cem","2.Su","3.Ebru","4.Can","5.Ali","6.Eda","7.Özge","8.Emre","9.Sevda","10.Banu")
dt2  <- data.frame(Ogrenci,dt1)
MaddeTop <- colSums(dt2[,-1])
Puan <- rowSums(dt2[,-1])
dt2 <- data.frame(dt2,Puan)
dt2 <- rbind(dt2,c("Top",MaddeTop,56 ))
DT::datatable(dt2, rownames = FALSE, extensions = 'Scroller', options = list(
  deferRender = TRUE,
  scrollY = 550,
  scroller = TRUE
))
```

# Madde İstatistikleri

- `r emo::ji("link")` [Kullanılan Veri](data/dt1.xlsx)

-   Madde güçlüğü $p_{j}$

-   Madde ayırıcılığı $r_{jx}$

-   Madde varyansı $S_{x}^2$ ve Standart Sapması $S_{x}$

-   Madde güvenirliği $r_{x}$

## Madde güçlük indeksi

-   Madde güçlük indeksi, iki kategorili puanlanan (1 veya 0 olarak puanlanan) bir madde için madde puanlarının ortalamasıdır.

-   Bir maddeyi doğru cevaplayan birey sayısının gruptaki tüm birey sayısına oranı olarak tanımlanır.

-   Diğer bir ifadeyle madde güçlük indeksi, bir maddenin dogru cevaplanma yüzdesidir.

## Madde güçlüğü $p_{j}$

-   Testi alan tüm öğrenciler bu maddeyi bilseydi, bu durumda madde güçlüğü:

    -   100/100=1 (madde güçlüğünün alabileceği maksimum değer)

-   Bu madde hiçbir öğrenci tarafından doğru cevaplanamasaydı, bu durumda madde güçlüğü:

    -   0/100=0 (madde güçlüğünün alabileceği minimum değer)

## Madde güçlüğü $p_{j}$

-   Madde güçlüğünün orta değeri 0.50'dir.

-   Bu değer maddenin orta güçlükte (zorlukta) olduğunun göstergesidir.

-   Madde güçlüğü azaldıkça yani **0'a yaklaştıkça (bilemeyen sayısı arttıkça) madde zorlaşır**, madde güçlüğü arttıkça yani **1'e yaklaştıkça (bilen sayısı arttıkça) madde kolaylaşır.**

## Madde güçlüğü $p_{j}$

-   Bir testi oluşturan maddelerin güçlük indeksleri, testin güçlüğünü doğrudan etkiler.

    -   Eğer testi oluşturan maddeler zor olursa, test zor bir test olacaktır.

    -   Eğer testi oluşturan maddeler kolay olursa da test kolay bir test olacaktır.

## Madde güçlüğü $p_{j}$

-   Bir testin geniş ranjda bir puan dağılımına (tercihen normal dağılım) sahip olması için **testin bütün güçlükteki soruları içermesi istenilen bir durumdur.**

-   Eğer **test geniş ranjda bir puan dağılımına sahip olmazsa**, ölçülen özellik bakımından **bireyler arası farklılıklara ilişkin bilgi sağlanamayacaktır.**

## Madde güçlüğü $p_{j}$

-   Ölçülen özellik açısından bireyler arası farklılıkları ortaya çıkarmak başarı testleri için oldukça önemli bir konudur.

-   Başarı testini oluşturan maddelerin güçlük indekslerinin ortalamasının 0.50 olmasına ve bütün yetenek düzeylerine hitap edecek biçimde geniş bir ranjda değişim göstermesine dikkat edilmelidir.

## Madde güçlüğü $p_{j}${.smaller}

::: columns
::: {.column width="60%"}
```{r echo=FALSE}
g1
```
:::

::: {.column width="30%"}
-   Bir kritere göre bir test oluşturan maddelerin güçlük indeksleri 0.10 ile 0.90, başka bir kritere göre ise 0.20 ile 0.80 arasında dağılım göstermeli, bu dağılım mümkün olduğunca normal olmalıdır; maddelerin çoğu orta güçlükte olmalı, güçlük düzeyi azaldıkça veya çoğaldıkça soru sayısı azalmalıdır.
:::
:::

## Madde güçlük indeksi

$p_{j} =\frac{\text{doğru cevaplayan ogrenci sayısı}}{\text{toplam ogrenci sayısı}}$

$p_{j} =\frac{\text{üst grupta + alt grupta doğru cevaplayan ogrenci sayısı}}{\text{toplam ogrenci sayısı}}$

| Madde_1  | A   | B   | C   | D\*    | E   | TOPLAM |
|----------|-----|-----|-----|--------|-----|--------|
| Ust Grup | 10  | 13  | 10  | **15** | 2   | 50     |
| Alt Grup | 22  | 10  | 10  | **5**  | 3   | 50     |
| TOPLAM   | 32  | 23  | 20  | **20** | 5   | 100    |

: Madde Analiz Tablosu

## Maddenin ayırt etme gücü

-   Bir testin, ölçmek için düzenlendiği hedeflerin uygun bir ölçüsü olduğu kabul edilirse, o testteki herhangi bir maddeye **üst grupta doğru cevap verenler sayısının, alt grupta doğru cevap verenlerin sayısından büyük olması yani bu öğrencileri** ayırt etmesi beklenir.

-   Testle ölçülmek istenen özelliğe sahip olanla sahip olmayanı ayırmak için kullanılan bir indekstir.

-   Ölçülmek **istenen özelliğe sahip olan bireylerin, testte yer alan maddelere doğru yanıt vermesi, sahip olmayan bireylerin ise yanlış yanıt** vermesi beklenir.

## Maddenin ayırt etme gücü:

-   Madde puanları ile test puanları arasında hesaplanan korelasyon katsayısı madde ayırıcılık indeksini verir.

    -   Madde puanları süreksiz değişken, test puanları ise sürekli değişken olduğundan madde-test korelasyonunun hesaplanması için "Nokta-Çift Serili Korelasyon Katsayısı" kullanılır.
    -   Korelasyon hesabına dayalı bir indeks olduğu için **+1.00 ile -1.00** arasında bir değer alır.

## Madde ayırıcılığı $r_{jx}$

-   Bu indeksin değerinin **artı** olması, testteki belli bir maddeyi toplam puanı yüksek olanların toplam puanı düşük olanlardan daha fazla doğru cevapladığı anlamına gelir.

-   Bu indeksin değerinin **eksi** olması, testteki belli bir maddeyi toplam puanı düşük olanların toplam puanı yüksek olanlardan daha fazla doğru cevapladığı anlamına gelir.

-   Bu indeksin değerinin **sıfır** olması ise toplam puanı düşük olanlarla toplam puanı yüksek olanlar, testteki belli bir maddeyi eşit sıklıkta doğru cevaplamışlardır.

## Madde ayırıcılığı $r_{jx}$

-   Bir maddenin bilenleri bilmeyenlerden ayırabilmesinin derecesini verir.

-   Madde ayırıcılığı, bir maddenin **en önemli** istatistiğidir. Maddenin **güvenirliğinin** bir ölçüsünü verir. Bu sebeple, bir maddenin teste alınıp alınmamasına karar verirken öncelikle madde ayırıcılığının yüksek olup olmamasına bakılır.

## Madde ayırıcılığı $r_{jx}$

<br> <br>

- $p_{j} =\frac{\text{ust  grupta  -  alt grupta  dogru cevaplayan  ogrenci  sayisi}}{(\text{toplam  ogrenci  sayisi})/2}$

-   $p_{j} =\frac{\text{ust  grupta  -  alt grupta  dogru cevaplayan  ogrenci  sayisi}}{\text{ust gruptaki  ogrenci sayisi}}$

## Madde ayırıcılığı $r_{jx}$

-   **üst ve alt gruptaki tüm öğrenciler bu maddeyi doğru bilseydi**, bu durumda madde ayırıcılığı: **50-50/50=0**

-   **üst ve alt gruptaki hiçbir öğrenci bu maddeyi doğru cevaplayamasaydı**, bu durumda da madde ayırıcılığı: **0-0/50=0**

-   Tüm öğrencilerin bildiği ya da hiç bir öğrenci tarafından bilinmeyen bir madde, **bileni bilmeyenden ayıramamaktadır.** Bu tür bir madde hiçbir şekilde teste alınmak istenmez.

## Madde ayırıcılığı $r_{jx}$

-   **üst gruptaki tüm öğrenciler maddeyi doğru cevaplarken, alt gruptaki hiçbir öğrenci doğru cevap verememiş olsaydı** , bu durumda madde ayırıcılığı: 50-0/50=1 (madde ayırıcılığının alabileceği maksimum değer).

-   **üst gruptaki öğrencilerin hiç biri maddeyi doğru cevaplayamazken, alt gruptaki tüm öğrenciler maddeye doğru cevap vermiş olsaydı** , bu durumda madde ayırıcılığı: 0-50/50=-1 (madde ayırıcılığının alabileceği minimum değer)

## Madde ayırıcılığı $r_{jx}$

| $r_{jx}$                   | Anlamı                                                              |
|-------------------------|------------------------------------------------|
| $r_{jx} \ge 0.30$          | madde oldukça iyi çalışmaktadır. Teste olduğu gibi konulabilir      |
| $0.20 \le r_{jx} \le 0.29$ | madde düzeltilmek suretiyle kullanılabilir.                         |
| $0 \le r_{jx} \le 0.19$    | madde hiç kullanılmamalı veya tamamen düzeltilerek kullanılmalıdır. |
| $-1 \le r_{jx} < 0$        | madde ters işlemektedir.                                            |

## Madde ayırıcılığı $r_{jx}$

-   Düşük düzeyde ayırıcılık gücüne sahip maddelerin mutlaka incelenmesi gerekir.

-   Bu maddelerin ayırıcı olmamasının sebepleri aşağıdaki şekilde sıralanabilir:

    -   **Sorunun iyi ifade edilememesi**

    -   **Farklı yorumlara açık olması**

    -   **Maddenin ölçülen özellik dışında başka bir özelliği ölçmesi**

## Madde ayırıcılığı $r_{jx}$

-   Madde ayırıcılık indeksi aynı zamanda **bireylerin belli bir özelliği ölçmek için yazılmış maddelere verdikleri tepkilerin** (cevapların) bu özelliği temsil eden **testin tümünden elde edilen puanlarla ne derece ilişkili** olduğunu ifade eden önemli bir indekstir.

-   Eğer maddeye verilen tepkilerle (madde puanları) testin tamamından elde edilen puanlar arasında **ilişki yoksa ve ya çok zayıfsa maddenin testle ölçmek istenen özelliği ölçtüğü şüphelidir.**

## Madde ayırıcılığı $r_{jx}$

-   Bu indeksin değerinin **artı** olması, **maddenin testle ölçülmek istenen özelliği ölçtüğü anlamına gelir.**

-   Bu indeksin değerinin **sıfır** olması,\*\* maddenin testle ölçülmek istenen özelliği ölçmediği anlamına gelir.\*\*

-   Bu indeksin değerinin **eksi** olması, ise **maddenin testle ölçülen özellikten başka bir özelliği ölçtüğü şeklinde yorumlanır.**

## Bir maddenin teste alınması için

-   **Madde ayırıcılığının olabildiğince yüksek** (1'e yakın) olması,

-   Madde **güçlüğünün orta düzeyde** (0.50 ve civarı) olması,

-   Çeldiricileri **işaretleyen üst gruptaki öğrenci sayısının alt gruptaki öğrenci sayısından az olması,**

-   Çeldiricileri **işaretleyen öğrenci sayısının olabildiğince dengeli bir dağılım göstermiş olması istenir.**

# Madde Analizi

| Madde_1  | A   | B   | C   | D\*    | E   | TOPLAM |
|----------|-----|-----|-----|--------|-----|--------|
| Ust Grup | 10  | 13  | 10  | **15** | 2   | 50     |
| Alt Grup | 22  | 10  | 10  | **5**  | 3   | 50     |
| TOPLAM   | 32  | 23  | 20  | **20** | 5   | 100    |

: Madde Analiz Tablosu

## Çeldirici Analizi

| Madde_2  | A   | B   | C\* | D      | E   | TOPLAM |
|----------|-----|-----|-----|--------|-----|--------|
| Ust Grup | 0   | 0   | 100 | **0**  | 0   | 100    |
| Alt Grup | 25  | 25  | 0   | **25** | 25  | 100    |
| TOPLAM   | 25  | 25  | 100 | **25** | 25  | 200    |

: Madde Analiz Tablosu

## Çeldirici Analizi

| Madde_3  | A   | B   | C\* | D   | E   | TOPLAM |
|----------|-----|-----|-----|-----|-----|--------|
| Ust Grup | 4   | 6   | 80  | 6   | 4   | 100    |
| Alt Grup | 20  | 22  | 18  | 19  | 21  | 100    |
| TOPLAM   | 24  | 28  | 98  | 25  | 25  | 200    |

: Madde Analiz Tablosu

## Çeldirici Analizi

| Madde_4  | A   | B   | C\* | D   | E   | TOPLAM |
|----------|-----|-----|-----|-----|-----|--------|
| Ust Grup | 18  | 19  | 20  | 26  | 17  | 100    |
| Alt Grup | 8   | 9   | 10  | 60  | 13  | 100    |
| TOPLAM   | 26  | 28  | 30  | 86  | 30  | 200    |

: Madde Analiz Tablosu

## Çeldirici Analizi

| Madde_5  | A   | B   | C\* | D   | E   | TOPLAM |
|----------|-----|-----|-----|-----|-----|--------|
| Ust Grup | 21  | 18  | 22  | 19  | 20  | 100    |
| Alt Grup | 19  | 23  | 20  | 17  | 21  | 100    |
| TOPLAM   | 40  | 41  | 42  | 36  | 41  | 200    |

: Madde Analiz Tablosu

## Çeldirici Analizi

| Madde_6  | A   | B   | C   | D   | E   | TOPLAM |
|----------|-----|-----|-----|-----|-----|--------|
| Ust Grup | 10  | 50  | 18  | 10  | 12  | 100    |
| Alt Grup | 35  | 15  | 25  | 15  | 10  | 100    |
| TOPLAM   | 45  | 65  | 43  | 25  | 22  | 200    |

: Madde Analiz Tablosu

## Çeldirici Analizi

| Madde_7  | A   | B   | C   | D   | E   | TOPLAM |
|----------|-----|-----|-----|-----|-----|--------|
| Ust Grup | 35  | 15  | 30  | 10  | 10  | 100    |
| Alt Grup | 10  | 50  | 18  | 10  | 12  | 100    |
| TOPLAM   | 45  | 65  | 48  | 20  | 22  | 200    |

: Madde Analiz Tablosu

## Çeldirici Analizi

| Madde_8  | A   | B   | C   | D   | E   | TOPLAM |
|----------|-----|-----|-----|-----|-----|--------|
| Ust Grup | 15  | 50  | 18  | 16  | 1   | 100    |
| Alt Grup | 35  | 15  | 25  | 21  | 4   | 100    |
| TOPLAM   | 50  | 65  | 43  | 37  | 5   | 200    |

: Madde Analiz Tablosu

## Çeldirici Analizi

| Madde_9  | A   | B   | C   | D   | E   | TOPLAM |
|----------|-----|-----|-----|-----|-----|--------|
| Ust Grup | 28  | 22  | 20  | 18  | 12  | 100    |
| Alt Grup | 10  | 50  | 18  | 10  | 12  | 100    |
| TOPLAM   | 38  | 72  | 38  | 28  | 24  | 200    |

: Madde Analiz Tablosu

## Madde Değişkenliği

Madde varyansı ve standart sapması, bir maddeye verilen cevapların (0-1 puanlarının) değişiminin derecesini gösteren değerlerdir.

$$
S_{x}^2 = p_{j}(1- p_{j})
$$

$$
S_{x} = \sqrt
{p_{j}(1- p_{j})}
$$

## Madde Değişkenliği{.smaller}

```{r, echo=FALSE}
library(gt)
library(CTT)
DT::datatable(dt2,rownames = FALSE, extensions = 'Scroller', options = list(
  deferRender = TRUE,
  scrollY = 550,
  scroller = TRUE
))
```

## Madde Değişkenliği

-   Madde varyansının minumum değeri 0, maksimum değeri ise 0.25

-   $$
    0 \le S_{x}^2 \le 0.25
    $$

-   Madde stndart sapmasının minumum değeri 0, maksimum değeri ise 0.5

-   $$
    0 \le S_{x} \le 0.5
    $$

## Madde Güvenirliği

-   Her bir maddenin güvenirliği, maddenin ayırıcılığı ve standart sapmasıyla doğru orantılı olarak artar.

-   $$
    r_{x} =  r_{jx} *S_{x}
    $$

-   Maddenin ayırıcılığı doğrudan güvenirliğini arttıran bir özelliktir.

-   Bu sebepledir ki madde ayırıcılığının olabildiğince yüksek olması istenilen bir özelliktir.

## Madde Güvenirliği

-   Madde standart sapması en yüksek değerine madde güçlüğü 0.50 olduğunda ulaşmaktadır.

    -   Bu sebepledir ki madde güçlüğünün 0.50 veya civarında olması maddenin güvenirliğini dolaylı olarak arttıran bir diğer faktördür.

## Testin Ortalama Güçlüğü

-   Bir testin ortalama güçlüğü o testin maddelerine ait güçlük indeksi değerlerinin toplamının madde sayısına bölünmesiyle elde edilir.

-   Örnek olarak verilen testin ortalama güçlüğünü bulunuz?

## Madde Seçimi

Test geliştirmede madde analizi yapıldıktan sonra sıra maddelerin seçilmesine gelir. Madde seçmede bazı noktalara dikkat etmek gerekir.

1.  Madde seçiminde ilk amaç testin güvenirliğini yükseltmek yani puanların genişçe dağılmasını sağlamak ise ayırt etme indeksi en büyük olan maddeler seçilmelidir.

2.  Ayırt etme indeksi 0,30 ve daha büyük olan yeterince madde varsa, bunlar arasından istenilen güçlükte olanlar seçilir.

## Madde Seçimi

3.  Seçilecek maddelerin güçlük dereceleri maddelerin oluşturacağı testin kullanılış maksadına göre belirlenmelidir.

4.  Ayırt etme indeksi yüksek maddelerin seçilmesi testin güvenirliğini artırabilir. Ne var ki, bir test geliştirici bazen güvenirliğini artırmaya çalıştığı bir testin kapsam geçerliliğini düşürebilir. Bu yüzden yeni bir test oluştururken belirtke tablosuna bağlı kalmak gerekir.

## Teşekkürler
